ACORDAO-COMPLETO-2382805

ACÓRDÃO 2396/2020 ATA 6/2020 - PRIMEIRA CÂMARA

VISTOS, relatados e discutidos estes autos que, nesta fase processual, tratam de embargos de declaração opostos Sebastião Monteiro Guimarães Filho ao Acórdão 5939/2019-TCU-Primeira Câmara;
ACORDAM os Ministros do Tribunal de Contas da União, reunidos em Sessão da Primeira Câmara, com fulcro nos arts. 34 da Lei 8.443/1992 e ante as razões expostas pelo Relator, em:
9.1. conhecer dos embargos, para, no mérito, negar-lhes provimento; e
9.2. dar ciência ao embargante.

Embargos de declaração interposto por Sebastião Monteiro Guimarães Filho contra decisão do Acórdão 5939/2019-TCU-lã Câmara..

Primeira Câmara

Município de Formosa/GO.

3. Interessados/Responsáveis/Recorrentes:
3.1. Interessado: Ministério do Meio Ambiente (vinculador)
3.2. Responsáveis: Edson Spindola (XXX.269.541-XX); Sebastião Monteiro Guimarães Filho (XXX.507.491-XX); Tocmax - Transporte, Obras e Comercio Ltda. (01.938.733/0001-34)
3.3. Recorrente: Sebastião Monteiro Guimarães Filho (XXX.507.491-XX).

13.1. Ministros presentes: Benjamin Zymler (na Presidência), Walton Alencar Rodrigues (Relator), Bruno Dantas e Vital do Rêgo.
13.2. Ministros-Substitutos presentes: Augusto Sherman Cavalcanti e Weder de Oliveira.

ACORDAO-COMPLETO-2537608

Acórdão 9151/2022 - Primeira Câmara

ACORDAO-COMPLETO-2458047

Acórdão 1524/2022 - Primeira Câmara

Sebastião Monteiro Guimarães Filho

WALTON ALENCAR RODRIGUES

Ministro Walton Alencar Rodrigues.

Trata-se, na atual fase processual, dos embargos de declaração peça 174, opostos por Sebastião Monteiro Guimarães Filho, ao Acórdão 5939/2019-TCU-Primeira Câmara, que possui o seguinte teor:
"9.1. considerar revel a empresa Tocmax - Transporte, Obras e Comércio Ltda.; 
9.2. rejeitar as alegações de defesa apresentadas pelo Sr. Edson Spindola e Sebastião Monteiro Guimarães Filho;
 9.3. julgar irregulares as contas de Edson Spindola, Sebastião Monteiro Guimarães Filho e da empresa Tocmax - Transporte, Obras e Comércio Ltda., condenando-os, em solidariedade, ao pagamento das quantias a seguir especificadas, acrescidas dos encargos legais, calculados a partir das respectivas datas de ocorrência, até a efetiva quitação do débito, fixando-lhes o prazo de 15 (quinze) dias, a contar da notificação, para que comprovem, perante este Tribunal, o recolhimento das dívidas ao Tesouro Nacional, 
	VALOR ORIGINAL (R$) 
	DATA DA OCORRÊNCIA

	255.797,46
	01/11/2000

	200.192,79
	14/11/2000

	24.009,75
	27/12/2000

9.4. autorizar a cobrança judicial das dívidas, caso não atendidas as notificações;
9.5. dar ciência desta deliberação ao Procurador-Chefe da Procuradoria da República no Estado de Goiás."

8.1. Francisco Paraíso Ribeiro de Paiva (36471/OAB-DF) e outros, representando Tocmax - Transporte, Obras e Comercio Ltda.  
8.2. Alvaro Figueiredo Maia de Mendonça Junior (14.265/OAB-PE) e outros, representando Sebastião Monteiro Guimarães Filho e Sebastião Monteiro Guimarães Filho;  
8.3. Nelly Albernaz Spindola (17.291/OAB-GO), representando Edson Spindola.

Não atuou.

TOMADA DE CONTAS ESPECIAL. CONVÊNIO. INEXECUÇÃO DO OBJETO DO CONVÊNIO. CITAÇÃO. REJEIÇÃO DAS ALEGAÇÕES DE DEFESA DOS EX-GESTORES. REVELIA DA EMPRESA CONTRATADA. CONTAS IRREGULARES. DÉBITO. NÃO CONHECIMENTO DO RECURSO INTERPOSTO POR UM DOS EX-GESTORES. PROVIMENTO AO RECURSO DE RECONSIDERAÇÃO INTERPOSTO PELO OUTRO. DECLARAÇÃO DE NULIDADE DE CITAÇÃO E, POR CONSEGUINTE, DO ACÓRDÃO CONDENATÓRIO. NOVA CITAÇÃO. CONTAS IRREGULARES. DÉBITO. PRESCRIÇÃO DA PRETENSÃO PUNITIVA DO TCU. EMBARGOS DE DECLARAÇÃO. CONHECIMENTO. NÃO PROVIMENTO.

TOMADA DE CONTAS ESPECIAL (TCE)

não atuaram

Cuidam os autos, originalmente, de tomada de contas especial instaurada pelo Ministério do Meio Ambiente (MMA) , em razão de irregularidades na prestação de contas do Convênio 2000CV000027, celebrado com Município de Formosa, representado pelo então prefeito municipal Edson Spindola (gestão 1997-2000) . O convênio tinha o objetivo de implantar aterro sanitário na referida municipalidade (peça 1, p. 341-353) .
Na atual fase processual, cuida-se de embargos de declaração opostos por Sebastião Monteiro Guimarães Filho, ex-prefeito de Formosa/GO, contra o Acórdão 5939/2019-TCU-Primeira Câmara, que, entre outras providências, rejeitou suas alegações de defesa, julgou irregulares suas contas e o condenou, em solidariedade com os demais responsáveis, ao pagamento do débito apurado.
Segundo o embargante, o acórdão é contraditório por fazer alusão ao documento peça 1, p. 371 e 300, termo aditivo que teria prorrogado a vigência do convênio para o período da sua gestão, o qual não faz parte do mundo jurídico por não estar datado, rubricado nem assinado, bem assim por indicar o embargante como representante da municipalidade em data em que não havia sido empossado prefeito.
Contraditório também por fazer remissão aos documentos "Atestado de Cumprimento do Objeto do Convênio" e o "Termo de Aceitação Definitiva de Obras" emitidos em 30/7/2001 e agosto de 2001, sendo que, nesta época, não havia sido instado a suprir a deficiência da prestação de contas e, por isso, não possuía conhecimento das irregularidades da obra concluída na gestão anterior. 
Passo a decidir.
Conheço dos embargos por apontarem contradições e atenderem os requisitos de admissibilidade previstos no art. 34, §1º, da Lei 8.443/1992.
No mérito, o pleito recursal não merece provimento. Esta Corte considerou, de forma fundamentada, que as condutas praticadas pelo responsável, de ter emitido "Atestado de Cumprimento do Objeto do Convênio" e "Termo de Aceitação Definitiva de Obras", relativos a obra executada em desacordo com o projeto e inservível aos fins a que se destinava, possuíam relevância na cadeia causal que deu origem ao dano apurado e que essa relevância apresentava densidade suficiente para atrair a responsabilização solidária do ex-gestor.
Decorrendo logicamente o dispositivo dos fundamentos expendidos no voto condutor, não há que se falar em contradição que dê margem a embargos declaratórios.
No mais, as questões levantadas pelo embargante não exercem nenhuma influência no deslinde dos autos. O responsável não foi condenado haver assinado o termo aditivo que prorrogou a vigência do convênio nem, muito menos, por ter sido advertido de irregularidades pelo concedente antes de emitir o "Atestado de Cumprimento do Objeto do Convênio" e o "Termo de Aceitação Definitiva de Obras".
A propósito, o aditivo que prorrogou o ajuste até a gestão do responsável encontra-se à peça 2, p. 14. Foi celebrado em 28/10/2000 e assinado pelo Ministro de Estado à época e por Edson Spindola, que antecedeu o embargante na gestão municipal.
Assim, restando evidenciada a ausência de elementos ensejadores de alteração do juízo anteriormente formulado, nego provimento ao recurso. 
Com essas considerações, voto por que o Tribunal de Contas da União aprove a deliberação que submeto à apreciação deste Colegiado. 
TCU, Sala das Sessões Ministro Luciano Brandão Alves de Souza, em 10 de março de 2020.
WALTON ALENCAR RODRIGUES 
Relator